【裁判字號】    96,交訴,5
【裁判日期】    970505
【裁判案由】    過失致死
【裁判全文】
臺灣澎湖地方法院刑事判決               96年度交訴字第5號
公  訴  人  臺灣澎湖地方法院檢察署檢察官
被      告  乙○○
選任辯護人  林石猛律師
            黃致穎律師
上列被告因過失致死案件，經檢察官提起公訴（96年度偵字第85
號），本院判決如下：
    主      文
乙○○無罪。
    理      由
一、公訴意旨略以：被告乙○○於民國96年1月17日上午8時34分
    許，騎乘車牌號碼CR6-792號重型機車，沿澎湖縣七美鄉○
    ○村○鄰○○號○道路由南向北方向行駛，行經中和村1鄰17號
    路口時，本應遵守汽車行駛時，駕駛人應注意車前狀況，並
    隨時採取必要之安全措施等規定，且依當時情形，並無不能
    注意之情事，竟疏於注意上開規定，撞及適自中和村1鄰17
    號住宅前門口起駛左轉，由被害人呂明珍所騎乘、車號號碼
    KGJ-685號重型機車，致雙方人車倒地，被害人因而受有頭
    部外傷合併顱內出血等傷害，經送醫急救後，延至同年月20
    日下午4時35分許死亡，因認被告涉有刑法第276條第1項之
    過失致死罪嫌。
二、按犯罪事實應依證據認定之，無證據不得認定犯罪事實；不
    能證明被告犯罪者，應諭知無罪之判決，刑事訴訟法第154
    條第2項、第301條第1項分別定有明文。次按，認定犯罪事
    實應憑積極證據，倘積極證據不足以為不利於被告事實之認
    定時，即應為有利被告之認定，更不必有何有利之證據。再
    認定犯罪事實所憑之證據，雖不以直接證據為限，間接證據
    亦包括在內，然而無論直接或間接證據，其為訴訟上之證明
    ，須於通常一般之人均不致有所懷疑，而得確信其為真實之
    程度者，始得據為有罪之認定，倘其證明尚未能達到此一程
    度，而有合理之懷疑存在時，致使無從形成有罪之確信，根
    據「罪證有疑，利於被告」之證據法則，即不得遽為不利被
    告之認定，最高法院亦分別著有30年上字第816號判例、76
    台上字第4986號判例、94年度台上字第5509號判決可資參照
    。
三、公訴人認被告乙○○涉有前開犯行，主要係以證人呂萬城、
    夏阿信證述前開時地發生車禍，證人呂萬城並證稱被告車速
    甚快，及卷附澎湖縣警察局望安分局道路交通事故現場圖、
    道路交通事故調查報告表、車禍現場照片、臺灣省車輛行車
    事故覆議鑑定委員會認被告有過失之覆議意見書、臺灣高雄
    地方法院檢察署相驗屍體證明書、法醫驗斷書、勘驗筆錄等
    件為主要論據。被告固承認在上開時地發生車禍，但堅決否
    認有何過失，辯稱：伊當時時速約30幾公里，並未超速，被
    害人忽然騎車衝出來，伊不及反應，才會發生車禍等語。
四、經查：
    (一)被告於上開時地與被害人發生車禍之事實，業據被告供述
      無訛，並有道路交通事故現場圖、道路交通事故調查報告
      表、現場照片在卷可稽，應無疑義。而被害人因本件車禍
      死亡，業經檢察官率同法醫師相驗明確，亦有臺灣高雄地
      方法院檢察署相驗屍體證明書、法醫驗斷書、勘驗筆錄等
      件在卷可按。是以，被害人因本件車禍而導致死亡之結果
      ，亦堪認定。
    (二)按刑法上之過失，係指行為人按其情節應注意，並能注意
      而不注意者，或行為人對於構成要件事實，雖預見其能發
      生而確信其不發生者而言，刑法第14條定有明文，故刑法
      上過失行為之成立，應以行為人對該過失行為所生之構成
      要件結果、因果歷程有客觀預見可能性及主觀預見可能性
      ，且行為人基於此預見之可能性，而有違反客觀上之注意
      義務致構成要件事實發生者，始足當之。再者，汽車駕駛
      人對於防止危險發生之相關交通法令之規定，業已遵守，
      並盡相當之注意義務，以防止危險發生，始可信賴他人亦
      能遵守交通規則並盡同等注意義務，若因此而發生交通事
      故，方得以信賴原則為由免除過失責任，有最高法院84年
      台上字第5360號判例可資參照。換言之，駕駛人已遵守交
      通規則，並盡相當注意義務以防止危險發生，即有信賴原
      則之適用，而得免除過失責任。蓋汽車駕駛人依規定遵守
      交通規則行車時，得信賴其他汽車駕駛人亦能遵守交通規
      則，故關於他人違規行為所導致之危險，僅就可預見，且
      有充足時間可採取適當之措施以避免結果之發生時，負其
      責任，對於他人突發不可知之違規行為並無防止之義務。
    (三)查本件肇事地點係位於村里道路，速限為時速40公里，有
      道路交通事故調查報告表可稽，被告於警詢及本院行準備
      程序時均陳稱：伊當時車速約30幾公里，並無超過速限等
      語（警詢卷第1頁、本院卷第30頁）。觀諸澎湖縣警察局
      望安分局所繪製之道路交通事故現場圖、現場照片（警詢
      卷第10-15頁），該道路路寬僅3.3公尺，肇事現場並無刮
      地痕、煞車痕，散落物均集中在倒地機車旁邊，被害人機
      車僅側擋泥板出現裂痕，被告機車則為前機車殼破裂，毀
      損情形皆不嚴重等情形，可見兩車碰撞力量並非巨大，且
      碰撞後隨即停住倒地，並未繼續往前滑地衝撞，堪認被告
      應非駕車疾駛，是以被告辯稱：當時車速在速限以下等語
      ，尚非不可採信。至於證人即被害人之公公呂萬城、及住
      在中和村17之1號之鄰居丁○○固證稱：被告當時車子騎
      得很快，證人丁○○並稱覺得被告有超過時速60公里云云
      ，惟本院審酌上開證人目擊處均在自家門口（偵查卷第10
      頁、第46頁、第60頁），距離案發地點甚近、角度偏斜，
      又僅憑肉眼感覺，則對於被告車速之判斷未必準確，爰不
      予採納，附此說明。
    (四)按汽車行駛時，駕駛人應注意車前狀況，並隨時採取必要
      之安全措施，道路交通安全規則第94條第3項定有明文，
      此固屬駕駛動力交通工具者所應共同遵循之基本注意義務
      ，惟其前提，亦須限於有注意之可能性。倘事出突然，行
      為人對於車前狀況不可預見，且無充足時間可採取適當之
      措施者，法律自不能強人所難，任意課予行為人防範或避
      免結果發生之義務。查本件被告如前述係騎乘機車沿澎湖
      縣七美鄉○○村○鄰○○號○道路由南向北行駛，該道路僅
      寬約3.3公尺，略有坡度，道路兩側多為設有矮牆之住家
      ，且中和村1鄰17號與鄰居17之1號間尚有牆壁阻隔，有道
      路交通事故現場圖、現場照片可稽，則被告所能注意「車
      前狀況」之視野有限。又被告騎乘機車直行，並無超速或
      其他違規實據，已如前述，本得信賴其他用路人亦會遵守
      交通規則。而被害人騎乘機車自其住處起駛左轉切入道路
      ，該切入處並非巷口或路口，被告係一般通常之人，事前
      自難預料將有機車自該處進入道路；再由證人甲○○指證
      案發地點及被害人住宅之距離（本院卷第142頁、偵查卷
      第46-49頁），及道路交通事故現場圖之比例觀之，案發
      地點距離被害人所住之中和村1鄰17號僅數公尺而已，可
      見被害人駛出家門未久即發生車禍事故，則依被告之注意
      力及反應能力，能否在目視被害人自住宅左轉，出現在道
      路上後之短暫時間內，及時應變，不能無疑。本件被告騎
      乘機車依規定行駛於村里道路，既查無證據足認有何違規
      或疏於注意情事，即於肇事時並無所謂未盡注意義務，明
      可採取避讓措施卻因疏失不為致防止危險發生之情形，應
      已盡合理注意義務注意車前狀況，揆諸前揭說明，自可主
      張信賴原則之適用，即難認其就本件交通事故有過失可言
      。
    (五)又本件經送臺灣省高屏澎區車輛行車事故鑑定委員會鑑定
      結果係認：呂明珍駕駛重機車起駛左轉未讓行進中車輛先
      行為肇事原因，乙○○駕駛重機車無肇事因素等語，此有
      上開委員會96年5月25日高屏澎鑑字第0960316號號函所附
      之鑑定意見書（偵查卷第33-35頁）可稽；另經送國立交
      通大學行車事故鑑定研究中心鑑定結果，亦認：呂明珍駕
      駛重型機車，自路外住宅起駛、斜向左轉，未停讓車道行
      進中車輛先行為肇事原因，乙○○駕駛重型機車，無肇事
      因素，亦有該中心鑑定意見書（本院卷第72-73頁）可稽
      ，均與本院認定結果相同。是故，被告於車道上行駛，於
      肇事時並無所謂未盡注意義務，明可採取避讓措施，卻因
      疏失不為致防止危險發生之情形，其已盡合理注意義務注
      意車前狀況，揆諸前揭說明，其主張信賴原則之適用，堪
      以採認。準此，尚難遽認被告就本件交通事故有過失可言
      。
    (六)至於本件經送臺灣省車輛行車事故覆議鑑定委員會鑑定結
      果，雖認：呂明珍駕駛重機車，由住宅起駛左轉，未讓行
      進中車輛先行，為肇事主因；乙○○駕駛重機車，未注意
      車前狀況等語，有上開委員會96年7月10日府覆議字第
      0966201977號覆議意見書在卷，固非無見，然駕駛人駕車
      行駛於道路上，對於車前狀況之注意程度，仍應依客觀情
      形予以認定，該覆議意見書並未說明憑何根據認為被告在
      客觀上可以閃煞躲避，故該覆議鑑定意見之推論自有瑕疵
      可指，本院爰不予採認，而認同前揭臺灣省高屏澎區車輛
      行車事故鑑定委員會，及國立交通大學行車事故鑑定研究
      中心之鑑定結果。
五、綜上所述，被害人因車禍意外身故，對被害人家屬而言，必
    定悲痛不已，誠屬憾事，然而，被告究否涉犯刑事過失致死
    罪責，應依證據認定，而依前揭調查結果，被告既無未盡注
    意義務之虞，自屬不可歸責，要難令負過失致死罪責。公訴
    人之舉證，雖有合理之懷疑存在，但尚未達於通常一般之人
    均不致有所懷疑，而得確信其為真實之程度，本院無從形成
    被告有罪之確信。此外，復查無其他積極證據，足資證明被
    告駕車行為，對於肇致被害人死亡之本件交通事故有何過失
    情事，尚難遽以過失致人於死罪相繩。本件不能證明被告犯
    罪，依首開說明，自應為被告無罪之諭知。
據上論斷，應依刑事訴訟法第301條第1項，判決如主文。
本案經檢察官丙○○到庭執行職務。
中    華    民    國    97    年    5    月     5     日
                        刑事庭  法  官  李宛玲
以上正本證明與原本無異。
如不服本判決，應於判決送達之翌日起10日內提出上訴狀於本院
（須附繕本）。
中    華    民    國    97    年    5    月     5     日
                                書記官  林德盛


司法院資訊處製作；財團法人民間司法改革基金會備份。
